高雄高等行政法院判決
　　　　　　　　　　　　　　　　　　　 96年度訴字第179號
　　　　　　　　　　　　　　　.
原　　　告　甲○○
　　　 　　 丙○○
共同訴訟代
理人兼送達
代　收　人　乙○○
被　　　告　雲林縣斗六市戶政事務所
代　表　人　丁○○○○
上列當事人間因戶政事件，原告不服雲林縣政府中華民國96年2
月12日府行法字第0961000103號訴願決定，提起行政訴訟。本院
判決如下：
    主  文
原告之訴駁回。
訴訟費用由原告負擔。
    事  實
甲、事實概要：
    緣原告為大陸地區人士，原告以其父劉以燔於民國（下同）
    93年1月7日在雲林榮譽國民之家死亡，因劉以燔之父在臺戶
    籍資料登載姓名為「劉克茶」，與大陸地區戶籍資料所載「
    劉克恭」不同，致原告未能於大陸地區辦理親屬關係公證書
    為由，於95年3月31日檢附浙江省公證員協會（2006）浙青
    證民字第06795號出生公證書（下稱出生公證書）及財團法
    人海峽交流基金會（下稱海基會）（95）核字第018112號證
    明書，請求被告將原告父親劉以燔戶籍資料之姓名「劉克茶
    」更正為「劉克恭」。案經被告以95年5月8日雲斗戶字第09
    50001392號函致原告請其補提大陸地區出具之出生公證書所
    依據之原始證明文件或被繼承人在臺初次登記戶籍或登記戶
    籍前之戶籍資料，再行核處。嗣原告於95年6月1日補提大陸
    地區出具之「涉外公證申請表」及青海縣海口鎮界阜村民委
    員會出具之「出生證明」，經被告審查結果，以95年6月29
    日第0950001943號函復原告，略以原告之申請不符戶籍更正
    要點第4點之規定，予以否准，原告不服，提起訴願，經決
    定不受理，遂提起本件行政訴訟。
乙、兩造聲明：
一、原告聲明：
（一）訴願決定及原處分均撤銷。
（二）被告應作成將已故榮民劉以燔戶籍資料有關父親姓名「劉
      克茶」更正為「劉克恭」之行政處分。
二、被告未於言詞辯論期日到場，據其書狀亦未為任何聲明：
丙、兩造之主張：
一、原告主張：
（一）原告為大陸地區人士，為在臺灣之被繼承人劉以燔直系血
      親卑親屬，依民法第1138條第1款之規定，有遺產繼承權
      ，乙○○經原告授權擔任代理人，處理有關因辦理遺產繼
      承相關之事項。訴訟代理人將被繼承人劉以燔除戶戶籍寄
      予原告，辦理親屬公證書時，始發現劉以燔之父在台戶籍
      為「劉克茶」，與大陸戶籍為劉克恭，登載不一致，大陸
      地區公證單位要求先辦妥更正台灣之戶籍資料，始同意發
      給親屬關係公證書。原告遂以劉以燔在大陸辦妥之出生公
      證書，內載劉以燔之父名字為「劉克恭」，經海基會認證
      ，送請被告辦理更正事宜，辦理過程中，經多次電話聯繫
      ，得悉被告請示雲林縣政府，雲林縣政府不敢核准，後又
      請示內政部之中部辦公室，亦復如此；並謂類此案件，社
      會上現在騙子太多，如果核准將來會有責任，遂找理由不
      予同意。最後作成書面決定，謂被告層請內政部核示，因
      未符合戶籍更正登記要點之規定，未予同意更正。原告向
      行政院提起訴願，內政部答辯其非行政處分機關予以推托
      ，遭駁回。後轉向雲林縣政府訴願，該府又以代理人非適
      格之當事人為由駁回，爰提起本訴。
（二）依行政程序法第24條委任代理人規定，原告有提出委託公
      證書，業經海基會認證，乙○○為適格之訴願、訴訟之代
      理人，且僅是受委託之代理人，受託於大陸親屬代辦事宜
      ，非真正繼承遺產之人，完全是出乎親戚關係、義務性質
      ，無任何利益可言。又乙○○現職11職等、任職法務部之
      公務員，無意犯法並為冒領區區30餘萬元之親屬遺產辦事
      。被告、雲林縣政府及內政部3機關之函文，所為之行政
      決定，即為行政處分（行政程序法第92條），使委託代理
      人無法更正戶籍資料，原告權利因此受損，為求救濟，訴
      訟代理人爰請撤銷行政處分。
（三）依臺灣地區與大陸地區人民關係條例第7條規定：「在大
      陸地區製作之文書，經行政院設立或指定之機構或委託之
      民間團體驗證者，推定為真正。」同條例施行細則第9條
      規定：「依本條例第7條規定推定為真正之文書，其實質
      上證據力，由法院或有關主管機關認定。」本件所提當事
      人出生公證書，業經海基會認證，惟兩岸目前處於互不信
      任狀態，導致主管事務機關（被告、雲林縣政府及內政部
      3機關）認為對岸（大陸）有「杜撰親屬關係公證書，以
      冒領遺產之虞」。是以，對本件從嚴處理，採不認定、不
      核准、非適格之當事人、不合訴願程序而不受理，以僅係
      單純的事實敘述及理由說明機關，不發生具體的法律上效
      果，而非行政處分行為等方式處理。最終作出駁回訴願案
      ，致使當事人權益受損。
（四）本件以大陸官方作成之公證文書，申請更正戶籍資料，我
      國行政機關承辦人怕擔責任，不予承認，尚抱持質疑態度
      ，要求人民提出當初來臺灣報戶口之原始文件。惟被繼承
      人劉以燔活到90歲，死亡後辦理繼承時才發現戶籍上之資
      料，兩岸登載不一致，原告怎能找出30年代政府遷台當時
      之申報戶口基本資料？
（五）38年5月20日至76年7月14日為台灣戒嚴時期，當時兩岸局
      勢，時空背景與現今迥然不同，彼時在台灣當兵之人深恐
      被大陸共產黨知悉其在臺灣國民黨中從軍，家屬會被貼上
      標籤「黑五類」，因而遭受到清算鬥爭，常有隱姓埋名，
      故意將自己本名改了。原告之父是否因上述原因，將原告
      祖父之姓名故意更改與大陸不同，或許不無可能。考量當
      前民主政治生態及社會情勢，兼顧情、理、法，對老榮民
      台灣戶籍資料與大陸戶籍資料不一致情形，不可因曾有詐
      騙集團冒領遺產案件，就一概否定既有事實，連對岸中共
      官方公證，海基會認證之文件，都不予以承認。
二、被告經合法通知未於言詞辯論期日到場，惟據其提出書狀之
    主張：
（一）被告查對劉以燔戶籍資料，劉以燔39年1月9日初次設籍父
      名為「劉宗戚」，45年8月30日遷出原戶籍地，行方不明
      後再設籍，其父名為「劉克茶」，與大陸地區子女所提證
      明，劉以燔的父親是劉克恭，皆不一致，被告無法依其所
      請，逕予更正劉以燔父名為劉克恭，並核發戶籍謄本。
（二）戶籍更正登記要點第4點第1款、第4款及第7款分別規定：
      「戶籍登記因申請人申報錯誤者，應提出下列證明文件之
      一，向現戶籍地戶政事務所申請更正：一、在台初次登記
      戶籍或登記戶籍前之戶籍資料。．．．四、公、私立醫院
      或合格助產士出具之出生證明書。．．．七、其他機關（
      構）核發之足資證明文件。」同規定第6點第2項亦規定：
      「證明文件在大陸地區作成者，應經行政院設立或指定之
      機構或委託之民間團體驗證或查證。」本件劉以燔係大陸
      來臺人士，其父親名字兩岸登錄不一致，受委託人乙○○
      申請並持憑大陸地區出具經海基會驗證之出生公證書，擬
      更改劉以燔父親姓名為「劉克恭」，其是否符合上列戶籍
      更正要點規定，不無疑義，被告遂以95年4月12日雲斗戶
      字第095 0001000號函請雲林縣政府釋示，經雲林縣政府
      以95年4月17日府民戶字第0950039175號函轉內政部釋示
      ，嗣經內政部以95年4月25日內授中戶字第0950060155號
      函復略以：「本案宜請當事人補提案附大陸地區出具之（
      2006）浙青證民字第06795號出生公證書所依據之原始證
      明文件或在臺初次登記戶籍或登記戶籍前之戶籍資料，再
      行核處。」經被告以95年5月8日雲斗戶字第0950001392號
      函轉乙○○在案。
（三）嗣原告復以95年6日1日申請書，並補提大陸地區出具之「
      涉外公證申請表」及青田縣海口鎮界阜村民委員會出具之
      出生證明，辦理更正已故榮民劉以燔之父姓名為「劉克恭
      」，惟該上項證明能否作為改名之依據，被告仍有疑義，
      遂再以95年6月7日雲斗戶字第0950001701號函請雲林縣政
      府釋示。案經縣府以95年6月13日府民戶字第0950059640
      號函轉內政部釋示，內政部再以95年6月20日內授中戶字
      第0950060240號函復「同意縣府所擬意見辦理」，即大陸
      地區出具之「涉外公證申請書」及「青田縣海口鎮界阜村
      民委員會之出生證明」證件，似未符合戶籍更正登記要點
      第4點之規定。被告95年6月29日雲斗戶字第0950001943號
      函，遂依據雲林縣政府95年6月26日府民戶字第095006653
      5號函轉，內政部95年6月20日內授中戶字第0950060240號
      函辦理，兼復乙○○先生95年6月1日申請書：略以「所附
      證件依釋示既未符合戶籍更正登記要點規定，歉難辦理。
      」
（四）訴願法第3條：「本法所稱行政處分，係指中央或地方機
      關就公法上具體事件所為之決定或其他公權力措施而對外
      直接發生法律效果之單方行政行為。．．．。」本件原告
      所提證件被告因有疑義，請示上級有關機關，惟經函釋「
      似未符合戶籍更正登記要點第4條之規定」，本件被告處
      理過程均依據上級機關釋示，依序函復，並不發生具體法
      律效果，非行政處分行為等語，資為抗辯。
   理  由
一、被告經合法通知，無正當理由，未於言詞辯論期日到場，核
    無民事訴訟法第386條各款所列情形，爰依行政訴訟法第218
    條準用民事訴訟法第385條之規定，依原告之聲請而為一造
    辯論判決。
二、本件原告為大陸地區人士，原告以其父劉以燔於93年1月7日
    在雲林榮譽國民之家死亡，因劉以燔之父在台戶籍資料登載
    姓名為「劉克茶」，與大陸地區戶籍資料所載「劉克恭」不
    同，致原告未能於大陸地區辦理親屬關係公證書為由，於95
    年3月31日檢附浙江省公證員協會出具之出生公證書（下稱
    出生公證書）及財團法人海峽交流基金會（下稱海基會）（
    95）核字第018112號證明書，請求被告將原告父親劉以燔戶
    籍資料之姓名「劉克茶」更正為「劉克恭」。案經被告以95
    年5月8日雲斗戶字第0950001392號函致原告請其補提大陸地
    區出具之出生公證書所依據之原始證明文件或被繼承人在台
    初次登記戶籍或登記戶籍前之戶籍資料，再行核處。嗣原告
    於95年6月1日補提大陸地區之「涉外公證申請表」及青海縣
    海口鎮界阜村民委員會出具之「出生證明」，經被告審查結
    果，以95年6月29日第0950001943號函復原告，略以原告之
    申請不符戶籍更正要點第4點之規定，予以否准等情，為原
    告所自陳，並為被告所不爭執，並有各該申請書、出生證明
    書、大陸地區出具之「涉外公證申請表」及青海縣海口鎮界
    阜村民委員會出具之「出生證明」及被告之函文附原處分卷
    可稽，自堪認定。
三、而原告提起本件訴訟無非以：其確係委託乙○○為系爭戶籍
    更正之申請人及訴願人，並已提出委任書，訴願決定認乙○
    ○為訴願當事人而為不受理決定，顯有誤會。又原告委任乙
    ○○辦理繼承被繼承人劉以燔在台遺產事宜，發現劉以燔之
    父在臺戶籍記載為「劉克茶」，與大陸戶籍記載為「劉克恭
    」，二者不符，大陸地區公證單位要求先辦妥更正台灣之戶
    籍資料，始同意發給親屬關係公證書。嗣原告取得經海基會
    驗證由大陸地區出具內載劉以燔之父名字為「劉克恭」之出
    生公證書，該公證書依臺灣地區與大陸地區人民關係條例第
    7條及其施行細則之規定應推定為真正，足見被繼承人在台
    戶籍登記之父親姓名顯有錯誤，被告自應依該出生公證書之
    記載更正劉以燔父親之姓名等語，為其論據。
四、經查，原告於95年3月31日委任乙○○為代理人向被告申請
    更正被繼承人戶籍資料之父親姓名，有原告本人之申請書及
    經海基會驗證之委託書附原處分卷可稽。雖上開申請書原係
    申請被告於被繼承人戶籍資料中加註其父親名字為「劉克恭
    」，並以乙○○之名義署名章於申請書未行，惟觀該申請書
    之文字內容已表明係受原告委任辦理之旨，且行政程序除別
    有規定外並無申請書應遵守一定格式之規定，足認上開申請
    係原告委任乙○○所提出。又關於原告申請之事項，嗣經乙
    ○○以口頭向被告表示係更正被繼承人戶籍資料之意，此觀
    申請書上被告承辦人員於申請書上簽註之文字自明，是可確
    認本件原告向被告提出者為更正被繼承人父親姓名之申請，
    自堪認定。次按訴願應具訴願書載明訴願人之姓名、出生年
    月日、住、居所、身分證明文件字號，有訴願代理人者，其
    姓名、出生年月日、住、居所，身分證明文件字號，並由訴
    願人或代理人簽名或蓋章，固為訴願法第56條第1項第1、2
    款所明定。惟「受理訴願機關認為訴願書不合法定程式，而
    其情形可以補正者，應通知訴願人於二十日內補正。」則為
    同法第62條所規定。原告不服被告否准其申請，誤向內政部
    提起訴願，經內政部移由管轄之訴願機關雲林縣政府審理，
    經查，上開訴願書之當事人欄雖漏未記載原告之姓名及年籍
    資料等，然觀訴願書內既已表明係由乙○○代理原告之旨，
    且已提出委任書，則該訴願之當事人究係原告本人或是乙○
    ○﹖且因其提出之委任書僅泛稱「代我們辦理繼承父親劉以
    燔的遺產提取有關材料及領取骨灰」，則其授權內容是否及
    於訴願﹖均有不明，自應由訴願機關向當事人闡明依訴願法
    第62條規定命原告補正，然訴願機關並未為之，逕以乙○○
    為訴願人，而以其非系爭申請案之法律上利害關係人，即非
    訴願之適格之當事人為由，而為不受理之決定，自有未洽。
    茲因原告業於96年3月19日提出經海基會認證載明授權乙○
    ○提起訴願之旨之委任書，有該委任書附本院卷可憑，可認
    原告業補正上開訴願程序瑕疵之欠缺，故其提起本件行訴訟
    ，可認係合法，合先敘明。
五、又本件原告係依據臺灣地區與大陸地區人民關係條例第7條
    及其施行細則第9條為其請求被告更正系爭戶籍登記之法律
    上依據，業據原告訴訟代理人陳述甚明（見本院96年8月6日
    準備程序筆錄）。惟按「在大陸地區製作之文書，經行政院
    設立或指定之機構或委託之民間團體驗證者，推定為真正。
    」「依本條例第七條規定推定為真正之文書，其實質上證據
    力，由法院或有關主管機關認定。文書內容與待證事實有關
    ，且屬可信者，有實質上證據力。推定為真正之文書，有反
    證事實證明其為不實者，不適用推定。」臺灣地區與大陸地
    區人民關係條例第7條及其施行細則第9條定有明文。查上開
    條文僅係有關文書驗證效力之規定，並非賦予人民得請求更
    正戶籍登記之法律上依據，故原告據上開條文請求被告作成
    更正系爭戶籍登記之處分，洵非依法之申請，而與課予義務
    訴訟之要件不合。
六、退而言之，縱認原告之真意係依據戶籍法第24條：「戶籍登
    記事項有錯誤或脫漏時，應為更正之登記。」之規定請求更
    正被繼承人父親姓名。惟按「戶籍登記因申請人申報錯誤者
    ，應提出下列證明文件之一，向現戶籍地戶政事務所申請更
    正：(一)在臺初次登記戶籍或登記戶籍前之戶籍資料。(二)政府
    機關核發並蓋有發證機關印信之原始國民身分證。(三)各級學
    校或軍、警學校或各種訓練班、團、隊畢（肄）業證明文件
    。(四)公、私立醫院或合格助產士出具之出生證明書。(五)國防
    部或陸、海、空軍、聯勤、軍管區（含前警備）總司令部、
    憲兵司令部所發停、除役、退伍（令）證明書或兵籍資料證
    明書。(六)法院確定判決書、裁定書、認證書或檢察署不起訴
    處分書等。(七)其他機關（構）核發之足資證明文件。」「證
    明文件在大陸地區作成者，應經行政院設立或指定之機構或
    委託之民間團體驗證或查證。」為戶籍更正登記要點第4點
    及第6點第2項所規定。原告如要申請更正被繼承之戶籍登記
    ，自應就其主張被繼承人戶籍登記之父親姓名有錯誤乙節負
    舉證責任。經查，原告雖提出經海基會驗證之大陸地區出具
    之出生公證書記載：「茲證明劉以燔，男，于1914年7月5日
    在浙江省青田縣出生。劉以燔的父親是劉克恭（已故），劉
    以燔的母親是趙玉蓮（已故）。」等詞，惟按在大陸地區製
    作之文書，經行政院設立或指定之機構或委託之人民團體驗
    證者，推定為真正，固為臺灣地區與大陸地區人民關係條例
    第7條所明定，惟此所謂真正，係指該文書形式上之真正而
    言，至該文書之內容是否足以證明某一待證事實存在，仍需
    綜合一切事實證據予以判斷，並非該文書一經提出，即應推
    定該文書所欲證明之事實為真正。是上開經海基會驗證之出
    生公證書，充其量僅能推定該出生公證書確係由浙江省青田
    縣公證處所出具，至於被繼承人劉以燔之父親是否果為該公
    證書上所稱之「劉克恭」乙節，自仍應綜合其他事證予以判
    斷。查，被繼承人劉以燔39年1月9日在臺初次設籍父名為「
    劉宗戚」，45年8月30日遷出原戶籍地，行方不明後再設籍
    ，其父名為「劉克茶」，此有戶籍謄本附本院卷可憑，上開
    戶籍登記亦屬公文書，且被繼承人生前對於其父親姓名為「
    劉克茶」之戶籍登記並無異議，尚難認其確有錯誤。而原告
    所提大陸地區出生公證書有關劉以燔父親為「劉克恭」之記
    載既與劉以燔之在台戶籍登記雖有不符，然不代表必是在臺
    之戶籍登記有錯誤，實則並無法排除係大陸地區登載錯誤之
    情形，從而祇憑該文書自難證明劉以燔在臺戶籍確有誤載。
    被告因而通知原告補提出生公證書所依據之原始證明文件或
    劉以燔在臺初次登記戶籍或登記戶籍前之戶籍資料供被告調
    查，即非無據。原告雖補提其辦理出生公證書之原始文件，
    即原告於大陸地區填寫之「涉外公證申請表」及青田縣海口
    鎮界阜村民委員會出具之出生證明為證，惟查，各該表件為
    原告所填寫而由各該大陸地區機構依原告填寫之內容予以出
    具證明，浙江省青海縣公證處僅係依照原告之申請內容而未
    參考其他劉以燔在大陸地區之戶籍原始資料即出具生證明書
    予原告等情，業據原告訴訟代理人於本院審理時陳述在卷，
    另原告所提之浙江省青海縣界阜村村民劉如舜等自稱為劉以
    燔同宗同村堂兄弟等人出具之證明，並非大陸地區之戶籍原
    始資料，亦不足作為有利原告之認定。是則上開表件資料既
    無劉以燔在大陸地區之原始資料足之以佐證其真實性，從而
    浙江省青海縣公證處所出具之出生公證書記載之內容，尚難
    認與事實相符而可採取。因此，上開大陸地區出具之出生公
    證書、證明書等即不足以推翻劉以燔在臺戶籍登記之效力，
    原告主張劉以燔之父親姓名應為出生公證書所載之「劉克茶
    」，其在臺戶籍登記之父親姓名「劉克恭」有錯誤云云，即
    非可採。
七、綜上所述，原告之主張並非可採。從而，原處分否准原告更
    正被繼承人劉以燔戶籍登記父親之姓名，並無違誤，訴願決
    定未闡明訴願當事人之真意並命其補正格式，逕為不受理之
    決定，固有未洽，惟駁回原告訴願決定之結論則無二致，仍
    應予維持。原告起訴意旨求撤銷，並請求被告應作成將劉以
    燔戶籍資料有關父親姓名「劉克茶」更正為「劉克恭」之行
    政處分，為無理由，應予駁回。又本件事證已臻明確，兩造
    其餘主張核與判決之結果無影響，爰不逐一論述。
據上論結，本件原告之訴為無理由，依行政訴訟法第200條第2款
、第98條第1項前段，判決如主文。
中　　華　　民　　國　　96　　年　  10　　月　 11  　 日
                  第二庭審判長法  官　 江幸垠
                              法  官　 許麗華
                              法  官　 簡慧娟
以上正本係照原本作成。
如不服本判決，應於判決送達後20日內向本院提出上訴書狀，其
未表明上訴理由者，應於提起上訴後20日內向本院提出上訴理由
書（須按對造人數附繕本）；如於本判決宣示或公告後送達前提
起上訴者，應於判決送達後20日內補提上訴理由書（須附繕本）
。未表明上訴理由者，逕以裁定駁回。
提起上訴應預繳送達用雙掛號郵票7份（每份34元）。
中　　華　　民　　國　　96　　年　  10　　月　 11  　 日
　　　　　　　　　　　　　　　書記官   楊曜嘉
